【裁判字號】    89,台上,3579
【裁判日期】    890622
【裁判案由】    偽造文書等
【裁判全文】
最高法院刑事判決                              八十九年度台上字第三五七九號
    上  訴  人  丙○○
                乙○○
                甲○○
右上訴人等因偽造文書等罪案件，不服台灣高等法院中華民國八十七年二月十一日第
二審判決（八十六年度上訴字第五八七○號，起訴案號：台灣板橋地方法院檢察署八
十四年度偵字第一六八四六、一九一○八、一九四六○、二二○八七號），提起上訴
，本院判決如左：
    主  文
原判決關於丙○○、乙○○部分撤銷，發回台灣高等法院。
其他上訴駁回。
    理  由
一、發回部分：
本件原判決認定上訴人丙○○、乙○○係夫妻關係，先後於民國八十一年三月二十五
日、八十二年一月一日、五月一日、八十三年十一月一日、八十四年五月五日、八十
三年一月五日、五月十日、八十二年七月十日、八十四年二月五日、八十三年五月十
日，由丙○○任會首，鳩集吳義隆、吳文正、黃紹熾、周廷政、劉接枝、吳勝賢等人
籌組如原判決附表壹編號一、二、三、四、五、六、七、八、十、十一等民間互助會
，計十組。詎丙○○、乙○○竟共同意圖為自己不法之所有及偽造文書之概括犯意，
於原判決附表壹編號三冒用孫銀鳳名義參加二會，原判決附表壹編號四冒用劉樹茂、
劉樹森、孫銀鳳、劉月意、劉月珠、康金鑾、劉東木、劉東原名義各參加一會，原判
決附表壹編號五冒用劉東木、劉東原、孫銀鳳名義各參加一會，原判決附表壹編號六
冒用劉月珠、劉東原名義參加一會、冒用孫銀鳳名義參加二會，原判決附表壹編號七
冒用劉樹茂名義參加一會，原判決附表壹編號八冒用劉月珠、劉月意名義各參加一會
，於原判決附表壹編號十冒用劉月珠名義參加二會、冒用康金鑾、劉東原名義各參加
一會後，隨即於原判決附表貳編號一所列時間，在台北縣樹林鎮○○街五巷二號，先
後十七次冒孫銀鳳、劉樹茂、劉東原、劉月意、劉月珠、劉樹森、康金鑾等人之名義
，偽造其署押，填寫標金，作成標單，持以參與競標而得標，足以生損害於孫銀鳳等
人，致使未得標之活會會員吳義隆、吳文正、黃紹熾、周廷政、劉接枝、吳勝賢等人
陷於錯誤而繳交會款予丙○○、乙○○，合計詐得新台幣（下同）陸佰拾柒萬柒仟柒
佰元。八十三年四月五日，劉接枝亦鳩集民間互助會一組，會首含會員計六十一人，
每會次壹萬元，丙○○、乙○○獲悉後，分別佯示入會，致劉接枝陷於錯誤，應允其
每人參加一會；丙○○、乙○○於起會後，隨即分別於八十三年五月五日、八十三年
十月五日依序以標息一千七百元、一千九百元得標，而於取得會款後，亦宣告倒會，
計詐得劉接枝會款一百五十萬三千三百元等情。因而撤銷第一審關於丙○○、乙○○
部分之不當判決，改判仍論處其共同連續行使偽造私文書，足以生損害於他人罪刑。
固非無見。惟查：(一)冒用他人名義在標單上書寫姓名及所出利息之行為，依民間互助
會之習慣，除表示標會之會員外，另表示該名義人願出所書之利息金額標取會款，並
非單純之只為投標會員之識別，故於標單上冒簽他人姓名，乃表示投標名義人簽名之
意思，應認係偽造他人之署押；從而，如被告在標單上偽造他人名義之署押及標息，
自應成立刑法第二百二十條、第二百十條以文書論之偽造準私文書罪。本件丙○○、
乙○○先後十七次冒孫銀鳳、劉樹茂、劉東原、劉月意、劉月珠、劉樹森、康金鑾等
人之名義，偽造其署押，填寫標金（標息），作成標單，參與競標，係犯刑法第二百
十六條、第二百二十條（修正前）、第二百十條之行使偽造準私文書罪。原判決卻論
以同法第二百十六條、第二百十條之行使偽造私文書罪。已有適用法則不當之違誤。
(二)判決不載理由者當然為違背法令。所謂判決不載理由，係指依法應記載於判決理由
內之事項不予記載，或記載不完備者而言，此為刑事訴訟法第三百七十九條第十四款
上段之當然解釋；而有罪之判決書，對於被告有利之證據不採納者，應說明其理由，
復為同法第三百十條第二款所明定，故有罪判決書對於被告有利之證據，如不加以採
納，必須說明其不予採納之理由，否則即難謂無判決理由不備之違法。原判決事實認
定丙○○、乙○○冒用劉月意之名義標取會款二次情事（見原判決附表貳編號(一)會員
編號46、49）。然劉月意於第一審曾到庭證稱：伊「有參加一會，八十三年十一月一
日，一萬元，我打電話請人替我標二千七，是八十四年四月十五日」得標等語（見第
一審卷第二二二頁）。如果無訛，原審所認定之事實即與卷存證據資料不符，原判決
對於證人劉月意上述有利於丙○○、乙○○之證詞，未於判決內說明何以不足採取之
理由，逕行認定其冒用劉月意之名義標取會款二次，顯有判決不載理由之違法。(三)科
刑判決所認定之事實，與卷存之證據資料不符者，即屬證據上之理由矛盾，其判決當
然為違背法令。原判決附表貳編號(三)記載：「被告乙○○先後執甲○○開立之支票，
面額依序為新台幣二十萬、三十萬、三十萬、二十萬、十萬、三十萬、十萬計七紙向
江忠霖詐借現款，計詐得新台幣一百五十萬元正」等語。然證人江忠霖於第一審審理
中卻證稱是伊太太江張愛玉（已死亡，與張玉貴是否同一人不詳）借錢給丙○○夫婦
者。並提出債務和解書為證（見八十五年度偵字第九一二四號卷第十一至十三頁），
如果無訛，原判決所認定之事實亦與卷存證據資料不符。又原判決事實欄僅認定甲○
○一人向江忠霖詐財，其附表貳編號(三)卻記載乙○○執甲○○之支票向江忠霖詐財，
似又認定乙○○與甲○○之間有共犯之關係，實情如何？尚待調查清楚，根究明白。
原判決關於丙○○、乙○○部分事實尚欠明瞭，其法律之適用是否妥適，本院無從審
斷。以上為上訴意旨所指摘及本院得依職權調查之事項，應認原判決關於丙○○、乙
○○部分有撤銷發回更審之原因。原審於審判程序中，均忽視刑事訴訟法第九十五條
規定之告知義務，於更審時，併希切實踐行上開程序，保障被告權益，用維法制。
二、駁回部分：
按刑事訴訟法第三百七十六條所列各罪之案件，經第二審判決者，不得上訴於第三審
法院，法有明文。本件上訴人甲○○因詐欺案件，原審係依刑法第三百三十九條第一
項論處罪刑，核屬刑事訴訟法第三百七十六條第四款之案件。依首開說明，既經第二
審判決，自不得上訴於第三審法院，甲○○竟提起上訴，顯為法所不許，應予駁回。
據上論結，應依刑事訴訟法第三百九十五條前段、第三百九十七條、第四百零一條，
判決如主文。
中      華      民      國    八十九    年      六      月    二十二    日
                              最高法院刑事第六庭
                                  審判長法官  紀  俊  乾
                                        法官  黃  正  興
                                        法官  陳  東  誥
                                        法官  張  春  福
                                        法官  韓  金  秀
      右正本證明與原本無異
                                              書  記  官
中      華      民      國    八十九    年      六      月    二十八    日


司法院資訊處製作；財團法人民間司法改革基金會備份。
